臺灣桃園地方法院民事判決　93年度重訴字第201號
原　　　告　戊○○
訴訟代理人　曾丁壽律師
複　代理人　丙○○
　　　　　　丁○○
被　　　告　乙○○
上列當事人間請求所有權移轉登記等事件，於民國94年1月12日
言詞辯論終結，本院判決如下：
    主  文
被告應向桃園縣政府地政局請求發給坐落桃園縣中壢市○○段一
０五地號土地所有權應有部分一萬分之九千八百二十七，並將其
中應有部分一萬分之七千三百七十點二五移轉登記予原告。
被告應給付原告新臺幣壹佰伍拾壹萬貳仟捌佰柒拾伍元及自民國
九十四年一月一日起至清償日止，按年息百分之五計算之利息。
訴訟費用由被告負擔。
    事  實
甲、原告方面：
    一、聲明：
        (一)被告應向桃園縣政府地政局請求發給坐落桃園縣中壢
          市○○段一０五地號抵價地 (下稱系爭抵價地)所有
          權應有部分一萬分之九千八百二十七，並協同將其中
          應有部分一萬分之七千三百七十點二五移轉登記予原
          告。
        (二)被告應給付原告新臺幣（下同）1,512,875元及自起
          訴狀繕本送達翌日起至清償日止，按年息5%計算之利
          息。
    二、陳述：
        (一)緣原告與被告係夫妻關係，因被告涉有婚外情，原告
          為息事寧人，並予被告自新機會，於民國90年7月26
          日與被告於台北市北投區調解委員會調解下成立調解
          ，並經台灣士林地方法院核備在案。調解內容為：被
          告應於90年9月30日前將其所有坐落桃園縣中壢市○
          ○段六之二、六之十八、二之二十四、四、六之三、
          六之二十三、六之二十四、六之二十九、七之三十九
          、七之四十及七之四十三地號等11筆土地（下稱系爭
          土地）之所有權應有部分四分之三移轉登記予原告。
        (二)系爭土地中之二之二十四、四、六之三、六之二十三
          、六之二十四、六之二十九、七之三十九、七之四十
          及七之四十三地號等土地嗣經桃園縣政府徵收，被告
          依法得向桃園縣政府地政局區段徵收課申領系爭抵價
          地所有權應有部分一萬分之九千八百二十七，爰依民
          法第225條規定，請求被告讓與其權利或請求交付其
          受領物。
        (三)系爭土地中之六之二及六之十八地號土地，被告已移
          轉登記予證人己○○及兩造之子即證人甲○○各二分
          之一，致給付不能，且係可歸責於被告，爰依民法第
          226條規定，請求被告賠償損害。因原告之子已取得
          二分之一之所有權，故以四分之一計算賠償金額，並
          依上開二筆土地之面積（分別為1126平方公尺、2059
          平方公尺）、公告現值（二筆均為每平方公尺1,900
          元），合計為1,512,875元｛（1126＋2059）×1,900
          ×1/4｝。為此提起本件訴訟。
    三、證據：提出本院93年度裁全字第3288號民事裁定、93年
              9月1日桃院興執93年執全威字第1515號執行命令
              、台北市北投區調解委員會90年民調字第241 號
              調解書、信託登記協議書、台灣士林地方法院檢
              察署檢察官90年度調偵字第330號不起訴處分書
              、桃園縣政府93年9月2日府地區字第0930225318
              號函、93年7月30日府地區字第0930196466號函
              、高速鐵路桃園站區段徵收所有權人歸戶清冊、
              土地登記謄本、合約書（以上均為影本）、
              謄本各乙份為證；並聲請訊問證人甲○○、蕭企
              川、蔡陳設。
乙、被告方面：
    一、聲明：駁回原告之訴。
    二、陳述：對於原告提出之信託登記協議書及調解書之真正
        　　　不爭執，但嗣後原告告知被告僅須將被告名下之
　　　　　　　系爭六之二及六之十八地號土地所有權應有部分
　　　　　　　之二分之一贈與並移轉登記在原告指定之證人甲
　　　　　　  ○○名下就夠了。
丙、本院依職權調閱本院93年度執全威字第1515號卷宗；並向桃
    園縣中壢地政事務所調取坐落桃園縣中壢市○○段105地號
    土地歷次權利變更登記資料；另依原告聲請囑託台灣雲林地
    方法院訊問證人蔡陳設。
    理  由
一、按「訴狀送達後，原告不得將原訴變更或追加他訴。但有下
    列各款情形之一者，不在此限：一、．．．。三、擴張或減
    縮應受判決事項之聲明者。．．．。被告於訴之變更或追加
    無異議，而為本案之言詞辯論者，視為同意變更或追加。」
　　民事訴訟法第255條第1、2項定有明文。本件原告原起訴請
　  求：被告應將系爭抵價地應有部分萬分之九千八百二十七其
    中之一萬分之七千三百七十點二五部分移轉登記予原告，嗣
    於本院審理中，追加被告應另給付原告1,512,875元及自起
    訴狀繕本送達之翌日起至清償日止，按年息5%計算之利息，
    此係擴張應受判決事項之聲明，且被告並未表示異議而為本
    案之言詞辯論，核與上開規定相符，應予准許，合先敘明。
二、原告主張：原告與被告係夫妻關係，因被告涉有婚外情，原
    告為息事寧人，並予被告自新機會，於90年7月26日與被告
    於台北市北投區調解委員會調解下成立調解，並經台灣士林
    地方法院核備在案。調解內容為：被告應於90年9月30日前
    將其所有系爭土地之所有權應有部分四分之三移轉登記予原
    告。惟系爭土地其中之二之二十四、四、六之三、六之二十
    三、六之二十四、六之二十九、七之三十九、七之四十及七
    之四十三地號等土地嗣經桃園縣政府徵收，被告依法得向桃
    園縣政府地政局區段徵收課申領系爭抵價地所有權應有部分
    一萬分之九千八百二十七，另六之二及六之十八地號土地，
    被告已移轉登記予證人己○○及兩造之子即證人甲○○各二
    分之一，並由渠等領回抵價地應有部分登記在案，致給付不
    能，且係可歸責於被告，請求被告賠償損害，並依上開二筆
    土地之面積、公告現值計算，請求賠償1,512,875元。爰依
    民法第225條及第226條之規定提起本訴。
三、被告則以：對於原告提出之信託登記協議書及調解書之真正
    不爭執，惟以原告告知被告僅須將被告所有之系爭六之二及
    六之十八地號土地所有權應有部分之二分之一贈與並移轉登
    記在證人甲○○名下就夠了等語，資為抗辯。
四、原告主張上開事實，為被告所自認，復據原告提出台北市北
    投區調解委員會90年民調字第241號調解書、信託登記協議
    書、臺灣士林地方法院檢察署檢察官90年度調偵字第330 號
    不起訴處分書、桃園縣政府93年9月2日府地區字第09302253
    18號函、93年7月30日府地區字第0930196466號函、高速鐵
    路桃園站區段徵收所有權人歸戶清冊、土地登記謄本等為證
    ，堪信為實在。被告雖辯稱原告同意僅須將被告所有之系爭
    六之二及六之十八地號土地所有權應有部分之二分之一贈與
    並移轉登記在證人甲○○名下就夠了云云，並舉證人甲○○
    為證，惟查，按請求履行債務之訴，原告就其主張債權發生
    原因之事實固有舉證之責。若被告自認此項事實，而主張該
　　債權已因清償而消滅，則清償之事實應由被告負舉證之責。
　  本件被告既自認依調解內容，其應於90年9月30日將其所有
    之系爭土地之應有部分四分之三移轉登記予原告之事實，惟
    抗辯嗣後原告同意其僅須將系爭六之二及六之十八地號土地
    所有權應有部分之二分之一移轉登記在證人甲○○名下已履
    行完畢乙節，既為原告所否認，被告自應就該債務已履行完
    畢之事實負舉證責任，參酌證人甲○○到庭所為之證述：「
    當時系爭六之二、六之十八部分被徵收，我爸爸（指被告）
    贈與給我，所以用我的名義領回抵價地，當時我媽媽（指原
    告）告訴我要贈與給我，拿我的證件去辦登記，我爸爸也同
    意，當時並無約定任何條件，我媽媽也知悉，手續是我媽媽
    會同代書去的。」等情，亦僅能證明，被告有將系爭六之二
    及六之十八土地所有權應有部分之二分之一贈與並移轉登記
    予證人甲○○，然要難執此即可認定原告已同意免除被告其
    他給付之義務，且被告亦未能舉證以實其說，是被告所辯尚
    難採認。
五、按「政府徵收土地與上訴人（即出賣人）之補償地價，雖非
    侵權行為之賠償金，惟係上訴人於其所債務陷於給付不能發
    生之一種代替利益，此項補償地價給付請求權，被上訴人（
    即買受人）非不得類推適用民法第225條第2項之規定請求讓
    與」（最高法院80年台上字第2504號判例可資參照）。又政
    府辦理區段徵收後，發交原土地所有權人領回之抵價地，依
    同一法理，自亦屬上開代替利益。茲查被告所有系爭土地之
    應有部分，因徵收而分別取得系爭抵價地之應有部分，則揆
    諸前揭判例意旨，該抵價地應有部分亦應視為被告就調解書
    所負義務陷於給付不能而發生之代替利益，從而，原告主張
    依（實應為類推適用）民法第225條第2項之規定，訴請被告
    應移轉其取得之系爭抵價地，自無不合，應予准許。
六、又本件原告本於調解書本得請求被告移轉系爭六之二、六之
    十八土地應有部分之代替利益即系爭抵價地之應有部分，然
    因被告於調解成立後桃園縣政府徵收前，將系爭六之二、六
    之十八土地之所有權分別移轉登記予證人己○○及甲○○，
    嗣由渠等向桃園縣政府地政局領回抵價地並登記在案，有桃
    園縣中壢地政事務所93年10月28日中地登字第0930008875號
    函及所附之謄本在卷可稽，致被告對於原告所負移轉所有權
    之債務因可歸責於被告之事由致給付不能，從而，原告依民
　　法第226條規定請求被告賠償其損害，洵屬有據。復依系爭
　  六之二、六之十八地號土地之面積分別為1126平方公尺、
    2059 平方公尺、公告現值均為每平方公尺1,900元，合計為
    6,051,500元，依調解書被告應移轉應有部分四分之三予原
    告，惟因被告已移轉其中二分之一予原告之子即證人甲○○
    ，故原告僅向被告請求該給付不能之損害賠償為1,512,875
    元（6,051,500×1/4），核無不合，應予准許。
七、綜上所述，原告依民法第225條第2項規定，請求被告應向桃
    園縣政府地政局請求發給因系爭二之二十四、四、六之三、
    六之二十三、六之二十四、六之二十九、七之三十九、七之
    四十及七之四十三地號等土地遭徵收而取得之系爭抵價地之
    應有部分，並協同將其中應有部分一萬分之七千三百七十點
    二五移轉登記予原告，並依民法第226條之規定，請求被告
    如數賠償因可歸責於被告之事由，致被告所負移轉系爭六之
    二、六之十八地號土地所有權應有部分四分之三之債務給付
    不能，原告因而所受1,512,875元之損害，並給付自起訴狀
　  繕本送達之翌日即94年1月1日起至清償日止，按年息5%計算
    之利息，洵屬有據，應予准許。
八、兩造其餘攻擊防禦方法及所提出之各項證據資料，經審酌後
    ，因與本件判決之基礎無涉，且不影響判決之最後結果，爰
    不予以一一論述，附此敘明。
九、結論：本件原告之訴為有理由，依民事訴訟法第78條，判決
    如主文。
中　　華　　民　　國 　 94  　年     1 　 月　　26  　日
                  民事第一庭　　法　官  林淑鳳
以上正本係照原本作成。
如對本判決上訴，須於判決送達後 20 日內向本院提出上訴狀。
中　　華　　民　　國 　 94  　年     1 　 月　　27  　日
                                書記官  黃楓茹
